臺灣高等法院刑事判決　　　　　　　　94年度上訴字第2652號
　上　訴　人
　即　被　告　丙○○
上列上訴人因妨害自由案件，不服臺灣臺北地方法院93年度訴字
第942號，中華民國94年6月30日第一審判決（起訴案號：92年度
偵字第21089號），提起上訴，本院判決如下：
    主  文
原判決關於丙○○部分撤銷。
丙○○無罪。
    理  由
一、公訴意旨略以：緣丁○○曾持發票人為瑀欣企業有限公司（
    負責人為李承璋），發票日為民國92年8月30日，面額為新
    臺幣（下同）13萬元之支票1紙，由其在該支票票背上背書
    後，向乙○○調現，惟該支票屆期不獲兌現。乙○○為向丁○○催討債務，竟趁丁○○與友人蔡良儀、林雄祥及綽號「
    阿賢」姓名年籍不詳之男子，同在位於桃園縣蘆竹鄉○○路
    ○段161號之新天使卡拉OK飲酒之際，與被告丙○○及綽號「
    阿文」等數名年籍不詳之成年男子共同基於犯意之聯絡，由
    乙○○及該等年籍不詳之成年男子分持2把槍枝（未扣案）
    毆打丁○○頭部，嗣又以槍枝抵住丁○○之臉部，丁○○即
    撥開該槍，並因此受有臉部擦傷之傷害，乙○○等人即脅迫
    丁○○，搭乘渠等所駕駛之自用小客車前往被告丙○○位於
    臺北市○○區○○街121號5樓之住處，並強行取走丁○○所
    有門號為0000000000號之行動電話，以之與丁○○之未婚妻
    甲○○聯絡，要求甲○○須繳交10萬元，渠等始釋放丁○○
    ，而以此非法方法剝奪丁○○之行動自由，甲○○即報警並
    籌款10萬元與蔡良儀、林雄祥及「阿賢」前往臺北市○○區
    ○○街129號之加油站交款，嗣於92年10月10日上午7時許，
    為警在上開加油站前查獲前來取款之被告丙○○，並在其身
    上扣得丁○○所有之前揭行動電話。因認被告丙○○涉有刑
    法第302條第1項之妨害自由罪嫌（乙○○已經原審判決確定
    ）。
二、按犯罪事實應依證據認定之，無證據不得認定犯罪事實。不
    能證明被告犯罪者，應諭知無罪之判決。刑事訴訟法第154
    條第2項、第301條第1項分別定有明文。又犯罪事實應依證
    據認定之，所謂證據，須適於為被告犯罪事實之證明者，始
    得採為斷罪資料；又事實之認定，應憑證據，如未能發現相
    當證據，或證據不足以證明，自不能以推測或擬制之方法，
    為裁判基礎，有最高法院53年度臺上字第2750號判例、40年
    臺上字第86號判例意旨可參。而認定犯罪事實，所憑之證據
    ，無論直接或間接證據，其為訴訟上之證明，須於通常一般
    之人均不致於有所懷疑，而得確信其為真實之程度者，始得
    據之為有罪之認定，倘其證明尚未達到此一程度，而有合理
    性懷疑之存在時，即無從為有罪之認定，此亦有最高法院76
    年臺上字第4986號判例可資參照。
三、訊據上訴人即被告丙○○固承認丁○○有於92年10月10日凌
    晨與乙○○一同前往其住處談論債務的事情，以及其有持丁○○之手機，以之與甲○○聯絡，並至其住處樓下與甲○○
    見面，而為警查獲之事實，惟否認有何妨害自由之犯行，辯
    稱：我並沒有與乙○○一同前往新天使卡拉OK店，而丁○○
    與乙○○到我家的時候，醉得很離譜，他們來沒多久，乙○○就跟我說他有事要出去一下，要我好好照顧丁○○，而丁○○是用他的手機與外面聯繫講錢的事情，後來是因為我與
    甲○○並不認識，所以丁○○就將他的手機交給我，我就下
    樓與甲○○見面了，在我把一張記帳單交給甲○○時，警察
    就圍過來了云云。
四、查丁○○曾持發票人為瑀欣企業有限公司（負責人為李承璋
    ），發票日為民國92年8月30日，面額為13萬元之支票1紙，
    由其於該紙支票票背上背書後，向乙○○調現，惟該支票屆
    期不獲兌現之事實，為乙○○所是認，亦經證人丁○○證述
    明確，且有上開支票及退票理由單各1紙在卷可稽（偵查卷
    第143頁參照）。又乙○○於92年10月10日凌晨1時許接獲丁○○來電，得知丁○○在新天使卡拉OK飲酒，乃與「阿唐」
    及「阿洲」等人前往新天使卡拉OK，其後並帶同丁○○離開
    該卡拉OK，前往丙○○之住處，談論上開債務如何處理之問
    題，並以丁○○所有之行動電話，與丁○○之未婚妻甲○○
    聯絡，嗣於甲○○攜帶款項前往丙○○住處附近，由丙○○
    持丁○○所有之行動電話，與甲○○聯繫見面之事實，為乙○○及被告所是認，復經證人丁○○、甲○○證述屬實，並
    有丁○○之通聯紀錄1份在卷可稽（偵查卷第178頁至第180
    頁參照），及丁○○領回警方自被告身上所查扣其所有之行
    動電話而簽立之贓物認領保管單1紙附卷足參（偵查卷第37
    頁參照）。因此，以上事實足以認定。
五、本件所應審究者為被告丙○○對乙○○押解丁○○至其住處
    ，是否事先謀議及參與妨害丁○○之自由。經查：
  (一)丁○○於警詢時稱：我是在92年10月9日晚上約10時許，跟
    朋友在新天使卡拉OK包廂內喝酒，於10月10日凌晨3點多，
    突然有大約7、8位不知名男子，持兩把手槍衝進我們的包廂
    ，喝令我們大家通通不准動，當時其中一位綽號「世煌」之
    男子（即乙○○），持槍敲打我的頭部，又持槍抵住我的臉
    部，當時我有把他的槍撥開，結果造成臉部受傷，該男子復
    持槍敲打我的頭部，其後他們持槍將我強押離開該地方，並
    將我押上車，至臺北市大安區○○○路一帶某間房子內拘禁
    ，有一位綽號「阿文」之男子將我的行動電話拿走，該男子
    就叫我打電話給我老婆，要我跟我老婆說準備10萬元，然後
    我就在該房內，直到他們得知前去收錢之男子被警方查獲，
    才放我走，當時丙○○也有在我被拘禁的現場等語（偵查卷
    第12頁至第17頁參照）。又蔡良儀及林雄祥於警詢時證稱：
    92年10月10日凌晨2時許，我們與丁○○及「阿賢」在新天
    使卡拉OK包廂內喝酒，突然有2名我們不認識之男子進來包
    廂內，看到丁○○就把他架走，我們看他被架走，就跟到店
    外要問明緣由，就看到6或7名男子一起開2部車來押丁○○
    ，其中1人就拿一把黑色手槍槍口指向我們說，沒有我們的
    事，我們就一直打電話給丁○○，丁○○告知我們沒事，我
    們心存遲疑，直到同日5時許我們就接到丁○○的太太來電
    告知，對方要10萬元，才要放丁○○回家，丁○○的太太就
    請我們到臺北協助她，丁○○與我們在一起，未被押走時並
    未受傷等語明確（偵查卷第22頁至第25頁參照）。依丁○○
    及蔡良儀、林雄祥所述，固足認其被乙○○強押至被告丙○○之住處，被告當時在家，然對被告有無妨害自由，則不能
    為確切之證明。
  (二)另查丁○○於警訊中稱不能確定於卡拉OK店被押走時，被告
    有無在場（偵卷第15頁），嗣於偵查中均未提及被告有妨害
    其自由等情，於原審審理中則證稱到被告家，行動沒有被限
    制，還可以泡茶、打電話等情（原審卷二第36頁）。蔡良儀
    、黃宗賢於警訊中則稱綁架時被告不在場（偵卷第25、27頁
    ）。
  (三)乙○○於偵查中稱「丁○○說我們去和平東路找他朋友，後
    來沒有找到他朋友，剛好丙○○打電話給我，我們即至丙○○之住處」（偵卷第136頁），於原審92年11月11日訊問時
    、93年9月29日準備程序及原審審理中亦為相同之供陳（92
    年度聲羈字第365號卷第6頁、原審卷一第113頁、原審卷二
    第121頁），於本院審理中亦證稱去桃園卡拉OK店前並未與
    被告聯絡，是後來聯絡到被告，才到被告家等情。
  (四)至丁○○之妻甲○○於原審固陳稱有接到電話，帶錢至臺北
    市○○街129號加油站與被告丙○○見面，然對被告有無妨
    害丁○○之自由，則亦未能為任何證明。
  (五)綜上所述，本件固足認乙○○有帶同丁○○至臺北市○○街
    121號5樓被告住處，然並無證據足以證明被告事先有參與謀
    議強押丁○○，亦無確切證據足以證明於丁○○至被告上開
    住處後，被告有剝奪或限制其行動自由之行為。因此，本件
    公訴人所指被告妨害自由之犯罪不能證明，依首開說明，應
    為無罪之諭知。
六、原判決認被告有妨害自由犯行，而予論罪科刑，自有未合。
    被告上訴，否認犯罪，為有理由。應由本院將原判決關於被
    告丙○○部分撤銷，依法為無罪之諭知。
據上論斷，應依刑事訴訟法第369條第1項前段、第364條、第301
條第1項，判決如主文。
本案經檢察官蔡薰慧到庭執行職務。
中　　華　　民　　國　　94　　年　　11　　月　　1 　　日
　　　　　　　　　刑事第十五庭審判長法　官  蔡永昌
　　　　　　　　　　　　　　　　　  法　官  陳榮和
　　　　　　　　　　　　　　　　　  法　官  蔡國在
以上正本證明與原本無異。
檢察官如不服本判決，應於收受送達後十日內向本院提出上訴書
狀，其未敘述上訴之理由者並得於提起上訴後十日內向本院補提
理由書（均須按他造當事人之人數附繕本）。
                                    書記官  耿鳳君
中　　華　　民　　國　　94　　年　　11　　月　　2 　　日
